臺灣橋頭地方法院民事判決　　　　　　　109年度訴字第197號
原　　　告　王榕璟　
被　　　告　謝孟君　
　　　　　　吳淑娥　
訴訟代理人　張榮作律師
被　　　告　陳玉嘉　
　　　　　　陳培文　

兼上二人
訴訟代理人　陳麗容　

被　　　告　陳文卿　
訴訟代理人　陳南宗　
被　　　告　陳新安　
上列當事人間請求塗銷所有權移轉登記事件，於民國110年11月
16日言詞辯論終結，本院判決如下：
    主      文
原告之訴駁回。
訴訟費用由原告負擔。
    事      實
壹、程序事項：
一、本件原告雖於民國110年9月24日以書狀聲明：「…八、107
    年3月20日被告陳麗容匯款423,459元進被告謝孟君路竹郵局
    016590451649，107年3月19日借據出借50萬確實收訖無誤，
    路竹郵局承辦人：蘇文彪有必要到庭證明此明細表是他所承
    辦（證）35。」（見本院卷六第23頁），惟原告既未將蘇文
    彪列為本訴訟之被告，且依前開聲明內容，亦未表明對蘇文
    彪之應受判決事項，則原告上開聲明部分自非本件審理範圍
    ，合先敘明。
二、本件原告以書狀或當庭對未經裁定駁回之被告所為訴之聲明
    事項，歷次均有不同，經本院於110年9月9日言詞辯論期日
    命原告應於17日內補正確切之聲明及請求權基礎，經原告於
    110年9月24日以書狀補正後，爰以前開書狀所載確定為本件
    原告聲明請求事項。
三、被告謝孟君、吳淑娥、陳新安經合法通知，均未於最後一次
    言詞辯論期日到場，核無民事訴訟法第386條各款所列情形
    ，爰依原告聲請，由其一造辯論而為判決。
貳、實體事項：
一、原告主張：
  ㈠被告謝孟君應給付原告新臺幣（下同）1,134,430元暨遲延
    利息，業經鈞院107年度訴字第1號、臺灣高等法院高雄分院
    108年度上易字第88號判決確定在案，謝孟君迄今尚未給付
    。被告吳淑娥未能提出其購買原由謝孟君所有坐落高雄市○
    ○區○○段000地號土地及其上同段35建號房屋（門牌號碼
    高雄市○○區○○路000號，下合稱系爭房地）之資金來源
    ，應係由他人拼湊而來，故謝孟君與吳淑娥就系爭房地所為
    之所有權移轉登記行為，係謝孟君為避免遭原告求償所為之
    脫產行為，而無買賣、移轉所有權之真意，並有損於原告之
    債權。
  ㈡又被告陳麗容提出謝孟君簽署之借據，其出借人部分係蓋用
    謝孟君之印章，其上亦未約定清償日期；另本票部分並未記
    載受款人及到期日，且被告陳麗容、陳玉嘉未能舉證確實有
    給付70萬元予謝孟君之事實，可見謝孟君與陳麗容、陳玉嘉
    顯係勾串用假債權設定抵押權，而就原由謝孟君所有坐落高
    雄市湖內區武功段242、242-3、250、255、256、256-2、
    259-1、259-2地號之土地（權利範圍詳如土地登記謄本，下
    合稱系爭土地），分別於107年3月20日、107年6月1日設定
    抵押權。
  ㈢又陳麗容經法院拍賣取得系爭土地後，旋於109年3月16日將
    系爭土地全數贈與其子即被告陳培文，並為所有權移轉登記
    ，故陳培文乃幫助謝孟君隱匿財產之共犯，需負法律責任。
  ㈣又被告陳文卿所提出謝孟君開立之本票、借據，其中借據未
    記載出借人，本票亦未記載受款人，且無到期日，與常理不
    合！且上開借據第二條記載：「該款額當日親收足訖無訛」
    ，而所謂當日是107年3月13日，但陳文卿提出金流竟是以其
    訴訟代理人陳南宗於3月15日從新市區農會帳戶提出270萬元
    、訴外人陳鄭秀蓮於3月15日提出46萬5千元、訴外人陳芬蘭
    於3月15日提出35萬元，以及訴外人李翰澤於3月15日提出48
    萬5千元，除資金非陳文卿所有外，其交付借款日期既然不
    是3月13日，足證陳文卿實際上沒有交付給謝孟君400萬元，
    借款契約因欠缺要物性而不成立，故該抵押權及所擔保之借
    款債權都是通謀偽而無效。
  ㈤又謝孟君再於107年6月27日以系爭房地產設定100萬元借款
    抵押權給被告陳新安，顯然是假債權。
  ㈥為此，爰依民法第244條規定，提起本件訴訟等語。並聲明
    ：㈠被告謝孟君與吳淑娥間於107年12月10日就坐落高雄市
    ○○區○○段00○號、277地號所為之移轉登記行為，應予
    塗銷。㈡被告謝孟君應將前項房地於107年12月10日，經高
    雄市路竹地政事務所以買賣為登記原因移轉登記與被告吳淑
    娥，所為之所有權移轉登記應予塗銷。㈢被告謝孟君於107
    年3月13日設定給陳文卿第一順位抵押權400萬元，於107年6
    月27日設定第二順位抵押權100萬元給被告陳新安抵押權，
    應予塗銷。㈣被告陳麗容、陳玉嘉就被告謝孟君所有高雄市
    湖內區武功段242、242-3、250、255、256、256-2、259-1
    、259-2地號設定抵押權登記應予塗銷。㈤被告陳麗容於109
    年2月24日以拍賣登記766,000元取得被告謝孟君所有高雄市
    湖內武功段242、242-3、250、255、256、256-2、259-1、
    259-2地號八筆土地，被告陳玉嘉取得分配款金額284,595元
    ，所為之所有權移轉登記應予塗銷。㈥109年3月16日被告陳
    麗容登記原因移轉贈與兒子即被告陳培文土地價值1,285,72
    8元，所為之所有移轉登記應予塗銷。
二、被告等則分別以下情置辯：
  ㈠被告吳淑娥：吳淑娥係經母親友人介紹始知悉謝孟君欲出售
    系爭房地，雙方於107年11月9日於朱玲嬋代書事務所簽署買
    賣契約，約定總價金為450萬元，加上代書辦理之手續費共
    計4,525,000元，吳淑娥並於同年月19日分別匯款1,525,000
    元（其中30萬元為吳淑娥母親吳李琇桃留在自己身邊之現金
    ）、110萬元、190萬元予朱玲嬋。惟因系爭房地於買賣前有
    設定二筆400萬元、100萬元抵押權，並遭法院查封，故朱玲
    嬋表示前開款項之400萬元、50萬元係分別要給付予抵押權
    人陳文卿、陳新安，並表示該400萬元須以吳淑娥名義匯款
    陳文卿，是朱玲嬋遂將該400萬元於107年12月7日匯回吳淑
    娥帳戶，吳淑娥再於同日將該筆金錢匯至陳文卿指定之陳南
    宗之帳戶中；另外就陳新安之50萬元部分，則是由朱玲嬋以
    吳淑娥所匯之款項中以現金交付等語置辯。並聲明：原告之
    訴駁回。
  ㈡被告陳麗容、陳玉嘉、陳培文：謝孟君於107年3月19日提供
    系爭土地表示向陳麗容、陳玉嘉借款抵押擔保設定普通抵押
    權50萬元，其中陳麗容債權額為3/5，被告陳玉嘉債權額為
    2/5，並於同日向路竹地政辦理設定，待隔日登記完畢，即
    將借貸之50萬元扣除地政規費、代書費、利息及勞務費用後
    ，匯款423,221元至謝孟君指定金融帳戶。被告謝孟君復於
    107年5月31日提供系爭土地向陳麗容借款抵押擔保設定普通
    抵押權20萬元；該筆借貸於107年5月31日向路竹地政辦理設
    定收件後，再由陳麗容親自交付現金予謝孟君本人收執。另
    因被告陳麗容已60幾歲之人，自己也是代書，遂將系爭土地
    過戶給其子即陳培文，並繳了10幾萬元增值稅等語置辯。並
    聲明：原告之訴駁回。
  ㈢被告陳文卿：陳文卿是透過台信資融管理顧問有限公司（下
    稱台信公司）代為辦理貸款，經台信公司尋得借用人即謝孟
    君欲借款400萬元，而該借貸事宜均由陳文卿之父即陳南宗
    代理辦理。謝孟君除於107年3月13日借款當日簽立借據、本
    票外，並提供系爭房地為擔保外，陳文卿並於同年月15日由
    陳南宗、母親陳鄭秀蓮、妹妹陳芬蘭、外甥女李翰淳之帳戶
    ，分別提領270萬元、465,000元、35萬元、485,000元共400
    萬元，由陳南宗於當日在台信公司交付予謝孟君。又謝孟君
    於107年4月12日清償期屆至時並未依約還款，陳文卿乃向法
    院聲請本票裁定、拍賣抵押物及強制執行程序，於執行程序
    中謝孟君表示希望由其自行出賣系爭土地以求得較佳之交易
    金額，遂待陳南宗於107年12月7日確認其於台灣土地銀行新
    市分行104005078971帳戶已匯入400萬元後，即無繼續執行
    之必要，並聲請鈞院逕發債權憑證等語置辯。並聲明：原告
    之訴駁回。
  ㈣被告陳新安：我將錢領出來後，即以現金交付謝孟君等語置
    辯。並聲明：原告之訴駁回。
  ㈤被告謝孟君：我的八筆土地因為拍賣移轉給吳淑娥，當時原
    告還在訴訟中，尚未確定是我的債權人，至於拍賣之後之移
    轉、設定我就不知道。另外我的房屋是買賣移轉給吳淑娥等
    語置辯。並聲明：原告之訴駁回。
三、本院判斷：
  ㈠按債務人所為之無償行為，有害及債權者，債權人得聲請法
    院撤銷之；債務人所為之有償行為，於行為時明知有損害於
    債權人之權利者，以受益人於受益時亦知其情事者為限，債
    權人得聲請法院撤銷之；債權人依第一項或第二項之規定聲
    請法院撤銷時，得並聲請命受益人或轉得人回復原狀，民法
    第244條第1項、第2項及第4項分別定有明文。準此，債務人
    之行為倘有害及債權人之債權，債權人得先聲請法院撤銷該
    行為，並於該行為撤銷後，得並聲請法院命受益人或轉得人
    回復原狀。
  ㈡原告主張謝孟君與吳淑娥於107年12月10日就系爭房地所為
    之所有權移轉登記，係為避免謝孟君遭原告求償所為之脫產
    行為，故聲明請求謝孟君與吳淑娥應將上開移轉登記行為塗
    銷云云。惟查，謝孟君與吳淑娥就系爭房地之交易過程，業
    經吳淑娥陳述甚詳，並與該交易之代書即朱玲嬋109年6月30
    日答辯狀所述：「謝孟君原本我也不認識，是吳淑娥（買方
    ）單純喜歡那房子，直接講價購買，委託我代書代管那筆價
    金，因為謝孟君經濟狀況不好，怕辦理流程不順，故由吳淑
    娥匯款給代書代管價金，待辦理完畢交予謝孟君。」等語互
    核一致，亦有買賣價金歷次匯款申請書、匯款回條（見本院
    卷一第61至65頁、卷二第480頁）、朱玲嬋中華郵政台南安
    平郵局帳戶明細（見本院卷四第39頁）在卷可佐，而原告就
    其主張亦未能提出實質事證以實其說。準此，尚難認吳淑娥
    與謝孟君就系爭房地所為之所有權移轉登記行為，有害及原
    告之債權。又縱認前開所有權移轉登記之物權行為係詐害原
    告對謝孟君之債權，然於該物權行為未經撤銷前仍無溯及使
    其效力歸於消滅之效果，仍屬合法有效，則原告未請求撤銷
    前開物權行為，逕聲明謝孟君與吳淑娥應將上開所有權移轉
    登記塗銷，顯屬無據。
  ㈢原告另主張謝孟君分別與陳文卿、陳新安於107年3月13日、
    107年6月27日就系爭房地所設定之抵押權，均為通謀虛偽所
    為而應予塗銷云云。惟查，前開抵押權之設定，已分別於
    107年12月7日、107年11月20日經申請，並於107年12月7日
    為塗銷登記，有土地登記申請書、系爭房地地籍異動索引在
    卷（見本院卷三第485至489頁、第495至500頁、本院卷五第
    105頁、第111頁）可稽，準此，前開抵押權既均於107年底
    前已經塗銷完畢，則原告再以本訴請求謝孟君、陳文卿、陳
    新安應塗銷前開已塗銷之抵押權之設定登記，亦屬無據。
  ㈣原告復主張謝孟君分別於107年3月20日與陳麗容及陳玉嘉；
    107年6月1日與陳麗容，就系爭土地設定抵押權登記之物權
    行為，係渠等勾串用假債權所為，應予塗銷云云。然查，謝
    孟君原有之系爭土地，業經本院108年度司執字第4536號強
    制執行程序（下稱系爭執行事件），由陳麗容拍定取得所有
    權，並依法塗銷前開抵押權登記在案（見本院108年度司執
    字第4536號強制執行卷宗），則前開抵押權既已塗銷，原告
    再以本訴請求謝孟君、陳麗容、陳玉嘉應塗銷前開抵押權之
    設定登記，亦為無理由。
  ㈤原告再主張謝孟君、陳麗容於109年2月24日就系爭土地以拍
    賣為原因所為之所有權移轉登記，係詐害原告對謝孟君之債
    權，應予塗銷云云。惟查，陳麗容係經由本院系爭執行事件
    ，以拍定人身分合法買受謝孟君所有之系爭土地，並將價金
    766,000元全數繳交予本院執行處以取得系爭土地所有權，
    尚無任何事證顯示前開所有權移轉登記之物權行為有何不法
    之處。又前開價金既為系爭土地之對價，並已分配予系爭執
    行事件之謝孟君之債權人，亦難僅因本件原告未參與系爭執
    行事件程序而獲分配，即認前開所有權移轉登記之行為有害
    及原告之債權。再者，物權行為未經撤銷前並無溯及使其效
    力歸於消滅之效果，已如前所述，則原告未請求撤銷前開物
    權行為，逕聲明謝孟君與陳麗容應將上開所有權移轉登記塗
    銷，實屬無理由。
  ㈥又原告另主張陳麗容與陳培文於109年3月16日就系爭土地，
    以贈與為原因所為之所有權移轉登記，係為協助謝孟君脫產
    ，應予塗銷云云。惟陳麗容係依系爭執行事件合法取得系爭
    土地所有權乙節，已如前述，則其於取得所有權後復贈與並
    移轉予陳培文，自非法所不許，難認陳麗容、陳培文上開所
    有權移轉登記行為，係為協助謝孟君隱匿財產。況前開所有
    權移轉登記行為既未經撤銷，原告逕聲明陳麗容與陳培文應
    將上開所有權移轉登記塗銷，實屬無據。
  ㈦綜上所述，原告主張被告間就系爭房地、系爭土地所為之所
    有權之移轉、設定抵押權之登記行為，詐害原告對謝孟君之
    債權，被告等人應塗銷該等所有權移轉及抵押權設定之登記
    ，顯與首揭規定之要件不符，不應准許。
四、從而，原告依民法第244條規定，請求被告謝孟君與吳淑娥
    間於107年12月10日就坐落高雄市○○區○○段00○號、277
    地號所為之移轉登記行為，應予塗銷；被告謝孟君應將前項
    房地於107年12月10日，經高雄市路竹地政事務所以買賣為
    登記原因移轉登記與被告吳淑娥，所為之所有權移轉登記應
    予塗銷；被告謝孟君於107年3月13日設定給陳文卿第一順位
    抵押權400萬元，於107年6月27日設定第二順位抵押權100萬
    元給被告陳新安抵押權，應予塗銷；被告陳麗容、陳玉嘉就
    被告謝孟君所有高雄市湖內區武功段242、242-3、25 0、
    255、256、256-2、259-1、259-2地號設定抵押權登記應予
    塗銷；被告陳麗容於109年2月24日以拍賣登記766,000元取
    得被告謝孟君所有高雄市湖內武功段242、242-3、250、255
    、256、256-2、259-1、259-2地號八筆土地，被告陳玉嘉取
    得分配款金額284,595元，所為之所有權移轉登記應予塗銷
    ；109年3月16日被告陳麗容登記原因移轉贈與兒子即被告陳
    培文土地價值1,285,728元，所為之所有移轉登記應予塗銷
    ，均為無理由，應予駁回。
五、本件事證已臻明確，兩造其餘主張陳述及所提證據方法，經
    本院斟酌後認均不足以影響本判決結果，爰不逐一論駁，併
    此敘明。
六、訴訟費用負擔之依據：民事訴訟法第78條。
中    華    民    國   110    年    11    月    30    日
                  民事第一庭  法  官  劉建利
以上正本係照原本作成。
如對本判決上訴，須於判決送達後20日內向本院提出上訴狀。如
委任律師提起上訴者，應一併繳納上訴審裁判費。
中    華    民    國   110    年    11    月    30    日
                              書記官  謝群育